臺灣新北地方法院行政訴訟判決　
111年度簡字第29號

原      告  楊健志      
被      告  新北市政府  
上一代表人  侯友宜(市長)
            送達代收人:杜妍菲 住○○市○○區○○路○段                                   000號00樓
訴訟代理人  李承志律師
訴訟代理人  黃文承律師
上列當事人間因有機農業促進法事件，原告不服行政院農業委員
會中華民國111年1月13日農訴字第1100725664號訴願決定，提起
行政訴訟，經辯論終結，本院判決如下：
    主  文
一、原告之訴駁回。
二、訴訟費用由原告負擔。
    事實及理由
壹、程序方面：本件係原告不服被告民國（下同)110年10月26日
    新北府農牧字第1101999338號函所裁處原告罰鍰新臺幣（下
    同）6萬元（為屬40萬元以下之罰鍰）處分而涉訟，屬行政
    訴訟法第229條第2項第1款規定之簡易行政訴訟事件，應依
    簡易訴訟程序進行之，合先敘明。
貳、實體方面
一、爭訟概要：行政院農業委會農糧署經民眾於109年10月5日及
    10月8日之民眾檢舉，發現原告於蝦皮購物網以網站用戶(ni
    ckyang1134）販賣「臺南自產有機天然薑黃粉」(下稱系爭
    產品)，涉及違反有機農業促進法規定，乃案移被告即原處
    分機關新北市政府處理。嗣經原處分機關即被告認系爭產品
    並未取得有機驗證，卻以有機名義販賣，因認原告違反有機
    農業促進法第16條第1項規定，乃依同法第31條第1項第3款
    規定，以被告110年10月26日新北府農牧字第1101999338號
    函（下稱原處分）裁處原告罰鍰6萬元。原告不服原處分，
    提起訴願，經行政院農業委員會以111年1月13日農訴字第11
    00725664號訴願決定駁回（下稱訴願決定），於是乃提起本
    件行政撤銷訴訟。
二、原告主張及聲明：
(一)原告主張要旨：
  1.原告在蝦皮販賣親屬製作薑黃粉，在不熟悉法規且蝦皮平臺
    未盡到告知情況下觸犯法令規定，且在未販售商品及收到相
    關告知就馬上下架且未再銷售。對於相關法令裁罰期盼能斟
    酌減免。
　2.原告知道原告犯了有機農業法，就像原告自己狀寫的，這個
    事後才知道的，原告賣這個東西主要是因為受到疫情關係，
    原告本來在大陸工作，後申請回來臺灣，疫情關係薪資減少
    ，這個東西是南部親戚自己種的薑。原告個人對這個東西不
    熟，有請教律師說這個犯了是事實，律師叫原告自己可以參
    照行政罰法法條減輕罰則，公司去年把原告資遣，從去年
    八月開始，原告就沒有工作了。 
(二)聲明：原處分及訴願決定均撤銷。
三、被告答辯及聲明：
(一)被告答辯要旨：
  1.本案係民眾向行政院農業委員會農糧署檢舉原告於蝦皮購物
    網站販售之「臺南自產有機薑黃粉」產品未取得有機驗證，
    卻宣稱有機，涉違反「有機農業促進法」（下稱本法）第16
    條第1項規定。被告經以本府農業局110年7月30日新北農牧
    字第1101403055號函通知原告，原告未提供陳述意見，亦未
    到府訪談。查原告販售「臺南自產有機薑黃粉」產品，產品
    未取得有機驗證，卻宣稱有機，違反本法第16條第1項規定
    ，被告以110年10月26日新北府農牧字第1101999338號函處
    原告新臺幣6萬元整行政罰鍰。
　2.卷查原告於蝦皮購物網站販售之「臺南自產有機薑黃粉」產
    品未經中央主管機關審查通過，即於蝦皮購物網站以有機名
    義販售，其於網路上之宣傳文字或圖片足使他人誤認該產品
    為有機之表示方法，將「有機」文字標示於不符有機農業促
    進法規定之農產品，該行為足使消費者誤認該等產品為有機
    農產品，而有違反有機農業促進法第16條第1項之情事，「
    以有機名義販賣、標示、展示或廣告」即構成違法，按本法
    第16條第1項規定：「農產品之生產、加工、分裝及流通過
    程，經驗證合格者，始得以有機名義販賣、標示、展示或廣
    告。」依同法第31條規定農產品經營者有下列情形之一者，
    處新臺幣6萬元以上60萬元以下罰鍰，並得按次處罰：「三
    、違反第16條第1項、第2項或第17條第1項規定，其農產品
    未經驗證合格，或未經進口審查合格，以有機名義或其他足
    使他人誤認之方法，而販賣、標示、展示或廣告。」。此有
    行政院農業委員會農糧署109年11月6日農糧資字第10910714
    24號函等相關資料在卷可查。
  3.系爭產品明顯標示有機字樣，按社會一般通念，該標示已足
    以使人誤認系爭產品係有機農產品。雖蝦皮購物網站未告知
    原告本案有觸犯法令嫌疑之事宜，是以系爭產品尚未經國內
    驗證機構驗證，卻以有機名義販賣，原告就其行為有義務且
    有能力注意，卻未注意，而有違反有機農業促進法第16條第
    1項之情事，亦難謂無過失，依有機農業促進法第31條第1項
    第3款，裁處原告6萬元罰鍰，所為處分並無違誤。
  4.有機農業促進法係為維護水土資源、生態環境、生物多樣性
    、動物福祉與消費者權益，促進農業友善環境及資源永續利
    用所制定（第1條規定參照），立法者為完善消費者之權益
    保障，特別闡述「農產品」、「有機農產品」之用詞定義，
    明文指出有機農業促進法規範之農產品，包含農產加工品，
    且為免消費者無法藉由外觀直接辨識有機農產品與一般農產
    品之差異，更就農產品之生產、加工、分裝、流通之過程訂
    定規範，採用第三方驗證，以取得消費者信賴，益徵「有機
    」乃係具有表彰證明該農產品、其加工品業經驗證合格之特
    殊意義，非屬得任意使用之一般文字（臺北地方法院110年
    簡字第231號判決意旨參照)。然原告卻在系爭產品包裝標示
    「有機」字樣，衡諸一般人閱覽商品包裝標示文字之經驗法
    則，系爭產品包裝文字已足使一般消費者誤認混淆系爭產品
    係驗證合格之有機農產加工品。再者，原告稱於接獲違規通
    知後，即馬上下架商品且未再銷售，表示其不具備相關法規
    知識且蝦皮購物網站未告知原告可能觸法而違法等語，系爭
    產品並未申請有機農產品驗證，非屬有機農產品，卻逕自於
    系爭產品包裝上加註「有機」等字樣，則其對於上開記載足
    使消費者誤認系爭產品為有機農產品之情，至少有應注意、
    能注意而未注意之過失，按行政罰法第7條第1項規定意旨，
    即不得解免其所應負之過失責任。且觀行政罰法第8條規定
    ：「不得因不知法規而免除行政處罰責任。但按其情節，得
    減輕或免除其處罰。」，所謂法規係指法律或法規命令，人
    民有知悉並遵行之義務，自不得因不知法規而免除行政處罰
    責任（最高行政法院108年度判字第311號判決意旨參照)；
    又該條但書之規定係於行為人因不瞭解法規之存在或適用，
    進而不知其行為違反行政法上義務時，仍不得免除行政處罰
    責任，然其可非難程度較低，故規定按其情節得減輕或免除
    其處罰，惟按其情節得減輕或免除其處罰，應限於行為人有
    具體特殊情況存在，而導致其無法得知法規範存在之情形，
    始足當之（臺北高等行政法院107年度訴字第1393號判決意
    旨參考)。綜上所述，本件違法事實明確，原告猶執前詞，
    主張原處分違法並無理由。
　5.就原告主張其並未售出，罰鍰數額過鉅等語部分，本件違反
    行政法上之義務內容為「未經驗證即以有機名義」販賣、標
    示、展示或廣告，與有無銷售獲利無涉，原告主張亦有誤會
    ：
  ⑴按「違反行政法上義務之行為，非出於故意或過失者，不予
    處罰。」、「不得因不知法規而免除行政處罰責任。但按其
    情節，得減輕或免除其處罰。」，行政罰法第7條第1項、第
    8條分別亦有明定。準此以觀，違反行政法上義務之行為，
    縱非出於故意而係出於過失，仍應予以處罰，又行為人之故
    意或過失之判斷，並不包括行為人是否知悉其行為有無違反
    行政法上義務之判斷，亦即此處所稱故意或過失之判斷，並
    不包括違法性認識之判斷，行為人尚未能以其不知法規而否
    認其有故意或過失之責（參照最高行政法院100年度判字第1
    055號判決）；「復依行政罰法第7條第1項規定：『違反行政
    法上義務之行為非出於故意或過失者，不予處罰。』所謂故
    意，係指行為人對於構成違規之事實，明知並有意使其發生
    者，或行為人對於構成違規之事實，預見其發生而其發生並
    不違背其本意者而言；所謂過失係指行為人雖非故意，但按
    其情節應注意，並能注意，而不注意者，或行為人對於構成
    違規之事實，雖預見其能發生而確信其不發生者而言。故行
    為人對於構成違規之事實，預見其發生者，縱非故意，亦係
    有認識之過失。又無認識之過失責任之成立，係以『不知』（
    不注意）為基礎，以『應注意，並能注意』為條件，行為人本
    難僅以其事先不知違規事實可能發生，作為免除過失責任之
    論據。再依行政罰法第8條前段規定：『不得因不知法規而免
    除行政處罰責任。』乃因任何人都有知法及守法之義務，且
    法規既經公布或發布，即非不能知悉，縱使不認識自己行為
    為法規所不許，或誤認自己行為為法規所許可，仍構成『應
    注意，並能注意，而不注意』之過失要件。」（參照最高行
    政法院102年度判字第302號判決）；次按行政罰法第8條規
    定：「不得因不知法規而免除行政處罰責任。但按其情節得
    減輕或免除其處罰。」，其立法理由為：「本條係規定行為
    人因不瞭解法規之存在或適用，進而不知其行為違反行政法
    上義務時，仍不得免除行政處罰責任。然其可非難程度較低
    ，故規定得按其情節減輕或免除其處罰。．．．此部分實務上
    應由行政機關本於職權依具體個案審酌衡量，加以裁斷。」
    ，是適用行政罰法第8條但書規定，仍應依具體個案審酌、
    衡量是否具有可非難程度較低之情節，非僅主張因不知法規
    即可據為減輕或免除處罰；再按「行政罰法第8條但書所規
    定按其情節得減輕或免除其處罰，應限於行為人有具體特殊
    情況存在，而導致其無法得知法規範存在之情形，始足當之
    。」（參照最高行政法院101年度判字第320號判決）。
  ⑵查系爭產品應經有機驗證後始得販售、廣告，而就此一規定
    ，以現今資訊取得之便利，無論向政府相關機關直接詢問或
    透過網路查詢，均可輕易知悉，是其縱使非故意違反有機農
    業促進法第16條第1項之規定，但其尚非不能注意，卻疏未
    注意致構成本件違規事實，即屬過失而具備責任條件；再者
    ，縱然原告於行為時確因不知法律規定而有此違規行為，惟
    依其情節（並無具體特殊情況存在，而導致其無法得知法規
    範存在之情形）亦難認得減輕或免除其處罰，故原告執其並
    未出售獲利乃主張「情節輕微」而應適用行政罰法第8條但
    書之規定，自無足採，綜上所陳，原告主張均無理由。　
(二)聲明：原告之訴駁回。
四、爭點：
(一)被告經民眾於109年10月5日及10月8日向行政院農業委員會
    農糧署檢舉，以原告於蝦皮購物網以網站用戶(nickyang113
    4）販賣「臺南自產有機天然薑黃粉」(下稱系爭產品)，經
    案移被告由被告審認系爭產品並未取得有機驗證，卻以有機
    名義販賣，因認原告違反有機農業促進法第16條第1項規定
    ，依同法第31條第1項第3款規定，以原處分裁罰原告，是否
    合法有據？
(二)原告以其在不熟悉法規，且蝦皮平臺未盡到告知情況下，觸
    犯法令規定，並於未販售商品及收到相關告知就馬上下架未
    再銷售，且因疫情關係薪資減少或遭資遣，而系爭產品為南
    部親戚自己種的薑等情為由，訴請撤銷原處分，是否有理可
    採？
五、本院之判斷：
(一)前提事實：行政院農業委會農糧署經民眾於109年10月5日及
    10月8日之檢舉，發現原告於蝦皮購物網以網站用戶(nickya
    ng1134）販賣「臺南自產有機天然薑黃粉」(下稱系爭產品)
    ，涉及違反有機農業促進法規定，乃案移被告即原處分機關
    新北市政府處理。嗣經被告認系爭產品並未取得有機驗證，
    卻以有機名義販賣，因認原告違反有機農業促進法第16條第
    1項規定，乃依同法第31條第1項第3款規定，以原處分裁處
    原告罰鍰6萬元。原告不服原處分，提起訴願，經行政院農
    業委員會訴願決定駁回等情，此有行政院農業委會農糧署10
    9年11月6日農糧資字第1091071424號函、蝦皮購物網以網站
    用戶(nickyang1134）販賣系爭產品之網路圖片資料、新加
    坡商蝦皮娛樂電商有限公司台灣分公司109年10月27日蝦皮
    電商字第0201027027Ｊ號函、新北市政府農業局109年11月19
    日新北農牧字第1092255752號通知原告到場說明函暨送達證
    書、原處分書及訴願決定書等在卷足憑（分見本院卷第45頁
    、第47頁及第49頁、第51頁、第53頁至第54頁暨第55頁、第
    57頁至第58頁及第65頁至第68頁），核堪採認為真正。
(二)被告經民眾於109年10月5日及10月8日向行政院農業委員會
    農糧署檢舉，以原告於蝦皮購物網以網站用戶(nickyang113
    4）販賣「臺南自產有機天然薑黃粉」(下稱系爭產品)，經
    案移被告由被告審認系爭產品並未取得有機驗證，卻以有機
    名義販賣，因認原告違反有機農業促進法第16條第1項規定
    ，依同法第31條第1項第3款規定，以原處分裁罰原告，核屬
    合法有據。
  1.應適用之法令：
　⑴按「為維護水土資源、生態環境、生物多樣性、動物福祉與
    消費者權益，促進農業友善環境及資源永續利用，特制定本
    法。」、又「本法所稱主管機關：在中央為行政院農業委員
    會；在直轄市為直轄市政府；在縣（市）為縣（市）政府。
    」，有機農業促進法第1條及第2條乃定有明文。
　⑵次按有機農業促進法第3條第1至4款並明文規定；「一、農產
    品：指利用自然資源、農用資材及科技，從事農作、林產、
    水產、畜牧等生產或加工後供食用之物或其他經中央主管機
    關公告之物。二、農產品經營者：指生產、加工、分裝、進
    口、流通或販賣農產品者。三、有機農業：指基於生態平衡
    及養分循環原理，不施用化學肥料及化學農藥，不使用基因
    改造生物及其產品，進行農作、森林、水產、畜牧等農產品
    生產之農業。四、有機農產品：指農產品生產、加工、分裝
    及流通過程，符合中央主管機關訂定之驗證基準，並經依本
    法規定驗證合格，或符合第十七條第一項規定之進口農產品
    。」，同法第16條第1項則規定「農產品之生產、加工、分
    裝及流通過程，經驗證合格者，始得以有機名義販賣、標示
    、展示或廣告。」，至於如有違反上開規定者，依同法第31
    條第1項第3款並規定「農產品經營者有下列情形之一者，處
    新臺幣6萬元以上60萬元以下罰鍰，並得按次處罰：......
    三、違反第16條第1項、第2項或第17條第1項規定，其農產
    品未經驗證合格，或未經進口審查合格，以有機名義或其他
    足使他人誤認之方法，而販賣、標示、展示或廣告。」。
  2.經查，原告對於被告經民眾於109年10月5日及10月8日向行
    政院農業委員會農糧署檢舉，以原告於蝦皮購物網以網站用
    戶(nickyang1134）販賣系爭，經案移被告由被告審認系爭
    產品並未取得有機驗證，卻以有機名義販賣之事實，乃為不
    爭執，此並有前提事實欄位所揭行政院農業委會農糧署109
    年11月6日農糧資字第1091071424號函、蝦皮購物網以網站
    用戶(nickyang1134）販賣系爭產品之網路圖片資料、新加
    坡商蝦皮娛樂電商有限公司台灣分公司109年10月27日蝦皮
    電商字第0201027027Ｊ號函等證據為證，首堪採認。
　3.次查，有機農業促進法係為維護水土資源、生態環境、生物
    多樣性、動物福祉與消費者權益，促進農業友善環境及資源
    永續利用所制定，立法者為完善消費者之權益保障，於該有
    機農業促進法第1款及第4款明文界定「農產品」、「有機農
    產品」之定義，明確指出有機農業促進法規範之農產品，包
    含農產加工品，且為免消費者無法藉由外觀直接辨識有機農
    產品與一般農產品之差異，更就農產品之生產、加工、分裝
    、流通之過程訂定規範，採用第三方驗證，以取得消費者信
    賴，是以「有機」乃係具有表彰證明該農產品、其加工品業
    經驗證合格之特殊意義，非屬得任意使用之一般文字，核先
    敘明。而查，原告於系爭蝦皮網路購物平台定價販售系爭產
    品，卻在系爭產品包裝標示「有機」字樣，則衡諸一般人閱
    覽商品包裝標示文字之經驗法則，系爭產品包裝文字當足使
    一般消費者誤認混淆系爭產品係驗證合格之有機農產加工品
    ，而有機農業產品，近年來為新興產業並為國人對於產品食
    用健康之日益重視，原告欲為販售系爭產品對於標榜「有機
    」之農產品，自應注意且能注意其販售之農產品是否經驗證
    合格，卻疏未注意透過產品之有機認證，亦未就其取得販售
    系爭產品之製造者加以確認，則原告主觀上縱非故意，然亦
    顯有過失之可歸責事由自明，據此，被告認原告違反有機農
    業促進法第16條第1項規定，依同法第31條第1項第3款規定
    ，並認原告有構成行政罰法第7條第1項所規定過失之可歸責
    事由，以原處分裁罰原告，即核屬合法有據。
(三)原告以其在不熟悉法規，且蝦皮平臺未盡到告知情況下，觸
    犯法令規定，並於未販售商品及收到相關告知就馬上下架未
    再銷售，且因疫情關係薪資減少或遭資遣，而系爭產品為南
    部親戚自己種的薑等情為由，訴請撤銷原處分，乃屬無理難
    採。
　1.按行政罰法第7條第1項規定「違反行政法上義務之行為，非
    出於故意或過失者，不予處罰。」。查本件原告雖主張其於
    蝦皮網路購物平臺販售之系爭產品，然蝦皮平臺有未盡到告
    知情況乙節。然查，原告欲為販售系爭標榜「有機」之農產
    品，對其身為販賣之業者，如前所述，本即應注意且能注意
    其販售之農產品是否經驗證合格，卻疏未注意透過產品之有
    機認證，亦未就其取得販售之系爭產品製造者加以確認，則
    原告主觀已顯有過失之可歸責事由，此已詳如本院之判斷(
    二)3.所述，自不因其一己是否不熟悉法規，就率以販賣之
    網路購物平台業者是否加以提醒或審查，而得卸免原告一己
    過失之責，據此，原告以此訴請撤銷原處分，即屬無理，難
    以採之。
　2.次按「不得因不知法規而免除行政處罰責任。但按其情節，
    得減輕或免除其處罰。」，行政罰法第8條雖亦有明文。然
    查，上開法規所稱「不得因不知法規而免除行政處罰責任。
    」，乃因任何人都有知法及守法之義務，且法規既經公布或
    發布，即非不能知悉，縱使不認識自己行為為法規所不許，
    或誤認自己行為為法規所許可，仍構成「應注意，能注意，
    而未注意」之過失要件。」；至於法條所另規範之「不得因
    不知法規而免除行政處罰責任。但按其情節得減輕或免除其
    處罰。」，觀其立法理由為：「本條係規定行為人因不瞭解
    法規之存在或適用，進而不知其行為違反行政法上義務時，
    仍不得免除行政處罰責任。然其可非難程度較低，故規定得
    按其情節減輕或免除其處罰。....，此部分實務上應由行政
    機關本於職權依具體個案審酌衡量，加以裁斷。」，是適用
    行政罰法第8條但書規定，仍應依具體個案審酌、衡量是否
    具有可非難程度較低之情節，非僅主張因不知法規即可據為
    減輕或免除處罰，應限於行為人有具體特殊情況存在，而導
    致其無法得知法規範存在之情形，始足當之。而查，系爭標
    示有機之農產品應經有機驗證後始得廣告販售，而此一規定
    ，以現今資訊取得之便利，及近年來有機農業產品之新興產
    業，與國人對於有機產品食用健康之日益重視下，本案原告
    既遭民眾於109年10月5日及10月8日檢舉，而由農糧署移案
    被告裁罰，被告並已裁罰原告已屬法定最低度之罰鍰，客觀
    上原告亦無非難程度較低等之特殊情況，自難再以原告所稱
    其因疫情關係薪資減少或遭資遣或系爭產品為南部親戚自己
    種的薑等情為由，逕認有應予減免處罰之事由，原告對於本
    案所裁處已屬法定最低罰鍰金額之支付能力，如確有因經濟
    上困難之事，要屬是否另循行政機關就本案裁罰是否得為分
    期繳納之事，原處分並無違反行政罰法第8條之事，特再敘
    明。
(四)本件判決基礎已臻明確，兩造其餘攻擊防禦方法及訴訟資料
    ，經本院審核後，或與本案爭點無涉，或對於本件判決結果
    不生影響，爰無庸一一再加論述，爰併敘明。
六、結論：原處分合法，訴願決定遞予維持亦屬合法，原告訴請
    撤銷，要屬無理由。
中　　華　　民　　國   　111　　年　　  5 　月　 26 　日
                  行政訴訟庭　法　官　楊志勇
上為正本係照原本作成。
如不服本判決，應於判決送達後20日內，向本院提出上訴狀，上
訴狀並應記載上訴理由，表明關於原判決所違背之法令及其具體
內容或依訴訟資料可認為原判決有違背法令之具體事實，並依法
繳納上訴費用新台幣3000元。其未表明上訴理由者，應於提出上
訴後20日內向本院補提理由書（上訴狀及上訴理由書均須按他造
人數附繕本），如逾期未提出上訴理由書者，本院毋庸再命補正
，由本院逕以裁定駁回上訴。
                              書記官　林楷勳
中　　華　　民　　國   　111　　年　　  5 　月　 27 　日